ACORDAO-COMPLETO-2534054

ACÓRDÃO 2416/2022 ATA 15/2022 - SEGUNDA CÂMARA

VISTOS, relatados e discutidos estes autos de concessão de aposentadoria de Wiliam Alves Barbosa (XXX.603.019-XX) , vinculado à Universidade Federal do Paraná, submetido, para fins de registro, à apreciação do Tribunal de Contas da União;
ACORDAM os Ministros do Tribunal de Contas da União, reunidos em Sessão da Segunda Câmara, diante das razões expostas pelo Relator, com fundamento nos arts. 71, inciso III, da Constituição Federal; 1º, inciso V, e 39, inciso II, da Lei 8.443/1992; 260, § 1º, do Regimento Interno/TCU, c/c o art. 19, inciso II, da IN TCU 78/2018, em:
9.1. considerar ilegal o presente ato de concessão de aposentadoria, negando-lhe o respectivo registro;
9.2. determinar à Universidade Federal do Paraná que acompanhe o desfecho da Ação Rescisória n.º 0007566-31.2012.4.04.0000/PR, em curso atualmente no Tribunal Regional da 4.ª Região, que busca reverter a decisão judicial transitada em julgado que garantiu a incorporação de quintos por servidores da UFPR, ante o julgamento do RE n.º 638.115/CE pelo Supremo Tribunal Federal, e em caso de desconstituição da sentença judicial que beneficia o ex-servidor Wiliam Alves Barbosa, promova a exclusão da parcela judicial de quintos percebida pelo interessado, bem como envie novo formulário de alteração da aposentadoria à consideração da Corte de Contas, por meio do sistema e-Pessoal.

APOSENTADORIA. Atos de Aposentadoria da unidade emissora Universidade Federal do Paraná, enviados ao TCU pela unidade de controle interno CONTROLADORIA-GERAL DA UNIÃO para fins de análise e julgamento

Segunda Câmara

Universidade Federal do Paraná.

3. Interessados/Responsáveis:
3.1. Interessada: Wiliam Alves Barbosa (XXX.603.019-XX).

13.1. Ministros presentes: Bruno Dantas (Presidente), Augusto Nardes, Aroldo Cedraz (Relator) e Antonio Anastasia.
13.2. Ministro-Substituto presente: André Luís de Carvalho.

AROLDO CEDRAZ

Adoto como Relatório e transcrevo o parecer do representante do Ministério Público junto ao TCU (peça 9) :
	Versam os autos sobre o ato inicial de aposentadoria de Wiliam Alves Barbosa, no cargo de professor do magistério superior da Universidade Federal do Paraná - UFPR, com fundamento no artigo 3.º da Emenda Constitucional n.º 47/2005 e vigência a partir de 1.º/10/2018 (peça n.º 3) .
2.	A Secretaria de Fiscalização de Integridade de Atos e Pagamentos de Pessoal e de Benefícios Sociais - Sefip - opina pela legalidade e registro da concessão de peça n.º 3, por meio dos pareceres uniformes constantes de peças n.ºs 5 e 6.
3.	A unidade técnica consigna que o ex-servidor Wiliam Alves Barbosa recebe a parcela judicial constante de fl. 3 da peça n.º 5 e traz o seguinte esclarecimento (item 9.2.1 da instrução de peça n.º 5) :
"A rubrica judicial, no valor de R$ 209,07, refere-se à incorporação de 2/5 de FG-01, estando de acordo com a Jurisprudência desta Corte de Contas, no tocante à incorporação de parcelas de funções comissionadas pelas Instituições Federais de Ensino (Acórdão 835/2012-TCU-Plenário e 1915/2015-TCU-Plenário, ambos de relatoria do Ministro Augusto Nardes) ".
4.	Entretanto, ao percorrermos o teor da sentença judicial acostada às fls. 13/18 da peça n.º 3, observamos que a parcela em comento decorre, na verdade, de incorporação de quintos decorrentes do exercício de cargos em comissão e de funções de confiança no período compreendido entre 08/04/1998 e 04/09/2001, o que foi considerado ilegal pelo Supremo Tribunal Federal quando da apreciação do Recurso Extraordinário n.º 638.115/CE.
5.	Consideramos que, por esse motivo, o ato de peça n.º 3 está eivado de mácula, razão pela qual opinamos pela ilegalidade e negativa de registro da concessão em exame.
6.	Quanto às parcelas de quintos decorrentes do exercício de funções comissionadas exercidas entre o período de 04/04/1998 e 4/9/2001, como a incorporação foi determinada por decisão judicial transitada em julgado em 10/05/2007 (fl. 4 da peça n.º 3) , não cabe determinação ao órgão de pessoal para destaque e futura absorção, como decidido nos Embargos Declaratórios movidos no Recurso Extraordinário n.º 638.115/CE, apreciado pelo Supremo Tribunal Federal, os quais estabeleceram a necessidade de absorção integral de tais parcelas por reajustes futuros, caso a incorporação não tenha se fundamentado em decisão judicial transitada em julgado, o que não é o presente caso.
7.	Entretanto, ao consultarmos o sítio do Tribunal Regional Federal da 4.ª Região na internet, identificamos que está em curso a Ação Rescisória n.º 0007566-31.2012.4.04.0000/PR (peça n.º 7) , que busca desconstituir a decisão judicial transitada em julgado que garantiu a incorporação de quintos por servidores da UFPR, ante o julgamento superveniente do RE n.º 638.115/CE pelo Supremo Tribunal Federal, no qual a Corte Suprema declarou a irregularidade das incorporações de quintos no período entre 08/04/1998 e 04/09/2001.
8.	Por isso, entendemos pertinente que se determine à UFPR o acompanhamento da ação rescisória em análise e, em caso de desconstituição da sentença judicial que beneficia o ex-servidor Wiliam Alves Barbosa, promova a exclusão da parcela judicial de quintos percebida pelo interessado, bem como envie novo formulário de alteração da aposentadoria à consideração da Corte de Contas, por meio do sistema e-Pessoal.
9.	Por todo o exposto, com as vênias de estilo por divergir do encaminhamento sugerido pela Sefip nos pareceres uniformes de peças n.ºs 5 e 6, esta representante do Ministério Público de Contas propõe ao Tribunal que:
	9.1. considere ilegal e negue o registro ao ato inicial de aposentadoria de Wiliam Alves Barbosa (CPF n.º XXX.603.019-XX) - peça n.º 3, dispensada a reposição das importâncias indevidamente recebidas de boa-fé pelo interessado, nos termos da Súmula TCU n.º 106; e
	9.2. determine à Universidade Federal do Paraná que acompanhe o desfecho da Ação Rescisória n.º 0007566-31.2012.4.04.0000/PR, em curso atualmente no Tribunal Regional da 4.ª Região, que busca reverter a decisão judicial transitada em julgado que garantiu a incorporação de quintos por servidores da UFPR, ante o julgamento do RE n.º 638.115/CE pelo Supremo Tribunal Federal, e em caso de desconstituição da sentença judicial que beneficia o ex-servidor Wiliam Alves Barbosa, promova a exclusão da parcela judicial de quintos percebida pelo interessado, bem como envie novo formulário de alteração da aposentadoria à consideração da Corte de Contas, por meio do sistema e-Pessoal.
	É o Relatório.

não há.

Procuradora-Geral Cristina Machado da Costa e Silva.

PESSOAL. APOSENTADORIA. Incorporação de quintos/décimos entre a edição da Lei 9.624/1998 e a Medida Provisória 2.225-45/2001, por força de DECISÃO JUDICIAL TRANSITADA EM JULGADO. Subsunção ao entendimento do STF no âmbito do RE 638.115/CE (RepercuSSão geral). CONTINUIDADE DO PAGAMENTO DAS PARCELAS AMPARADAS POR DECISÃO JUDICIAL. AÇÃO RESCISÓRIA EM TRAMITAÇÃO. ILEGALIDADE. NEGATIVA DE REGISTRO. determinações.

APOSENTADORIA (APOS)

Secretaria de Fiscalização de Integridade de Atos e Pagamentos de Pessoal e de Benefícios Sociais (Sefip).

Trata-se de ato de concessão de aposentadoria de Wiliam Alves Barbosa (223.603.019-34) , vinculado à Universidade Federal do Paraná, submetido eletronicamente, para fim de registro, à apreciação do Tribunal de Contas da União, de acordo com o art. 71, inciso III, da Constituição Federal. 
Consigno, inicialmente, que o ato ingressou neste Tribunal há menos do que cinco anos.
Em resumo, a Secretaria de Fiscalização de Integridade de Atos e Pagamentos de Pessoal e de Benefícios Sociais (Sefip) concluiu pela legalidade do ato. 
Ministério Público junto ao TCU, por sua vez, manifestou-se pela ilegalidade do ato ao identificar a concessão da vantagem de quintos em razão do exercício de funções comissionadas após o advento da Lei 9.624/1998, nos termos da decisão proferida pelo STF no âmbito do RE 638.115/CE, registrando que a incorporação da referida parcela entre 8/4/1998 e 4/9/2001 é decorrente de decisão judicial transitada em julgado. 
 O Parquet especializado também observou que está em curso a Ação Rescisória n.º 0007566-31.2012.4.04.0000/PR (peça 7) , que busca desconstituir a decisão judicial transitada em julgado que garantiu a incorporação de quintos por servidores da UFPR.
Em vista disso, sugere que se determine à UFPR o acompanhamento da ação rescisória em análise e, em caso de desconstituição da sentença judicial que beneficia o ex-servidor Wiliam Alves Barbosa, promova a exclusão da parcela judicial de quintos percebida pelo interessado, bem como envie novo ato de alteração da aposentadoria à consideração da Corte de Contas, por meio do sistema e-Pessoal.
Com as devidas vênias à unidade instrutiva, registro minha concordância com a proposta alvitrada pelo MPTCU, razão pela qual incorporo os seus argumentos às minhas próprias razões de decidir. 
Assim, em conformidade com o decidido pelo STF no Recurso Extraordinário 638.115/CE, o beneficiário faz jus à continuidade da percepção da parcela de quintos/décimos incorporada a seus proventos, embora o ato em tela deva ser julgado pela ilegalidade, e a referida ação rescisória deva ser acompanhada peça UFPR conforme proposto pelo MPTCU. 
	Ante o exposto, VOTO para que o Tribunal adote a minuta de Acórdão que ora submeto à apreciação deste Colegiado.
TCU, Sala das Sessões, em 17 de maio de 2022.
AROLDO CEDRAZ 
Relator